【裁判字號】    95,台上,1348
【裁判日期】    950623
【裁判案由】    給付保險金
【裁判全文】
最高法院民事判決            九十五年度台上字第一三四八號
    上  訴  人  豐企業股份有限公司
                        16號.
    法定代理人  甲○○
    訴訟代理人  劉純增律師
    被 上訴 人  國華產物保險股份有限公司
    法定代理人  國華產物保險股份有限公司清理人財團法人保
                險事業發展中心
    訴訟代理人  許志勇律師
上列當事人間請求給付保險金事件，上訴人對於中華民國九十三
年一月十三日台灣高等法院第二審判決（九十二年度海商上字第
八號），提起上訴，本院判決如下：
    主  文
原判決廢棄，發回台灣高等法院。
    理  由
本件訴訟上訴本院後，被上訴人公司之法定代理人已由王錦標變
更為國華產物保險股份有限公司清理人財團法人保險事業發展中
心，經其具狀聲明承受訴訟，核無不合，先予敘明。
次查上訴人主張：伊於民國八十九年五月三日委由訴外人世航航
空貨運承攬股份有限公司（下稱世航公司）運送出口機器（STRI
PPING & ETCHING MACHINE ）共十七箱至西班牙，並向被上訴人
投保貨物運輸險空運全險（下稱系爭保險契約）。該貨物於同年
五月二日下午由伊工廠運至桃園中正機場後，經空運於同年月三
日抵達法國巴黎機場，嗣以陸運運送，於同年月四日抵達西班牙
馬德里，再運送至伊指定之買受人處所。買受人於同年月八日清
點貨物，發現其中七箱內裝之機械設備PVC 框架主結構破裂及斷
裂，經檢查後將此七箱設備運回台灣修復，共支出費用新台幣（
下同）六百四十二萬七千四百零一元，經伊請求被上訴人理賠遭
拒等情，依系爭保險契約，求為命被上訴人如數給付，並加付自
八十九年九月二十七日起算法定遲延利息之判決。
被上訴人則以：上訴人與西班牙買主簽訂之買賣契約所約定貿易
條件為ＣＩＦ，其買賣標的物之危險於機場裝載上飛機後即由買
受人負擔，該貨物係於前往西班牙馬德里之陸運期間受損，故得
請求給付保險金者係西班牙之買受人，並非上訴人。該貨物嗣又
變更保單所約定空運之運送方法，依保險法第八十八條規定，伊
對陸運期間貨物之毀損、滅失無須負賠償責任。況系爭貨物受損
係因包裝不當， 未有任何防震措施， 於正常運送中因震動而致
PVC 結構斷裂，損害發生之原因非屬系爭保險契約承保範圍。又
系爭貨物於世航公司運送途中損壞，上訴人得依運送契約請求世
航公司賠償，惟其迄至九十一年五月三日均未請求，已罹二年時
效，倘伊給付上訴人保險金，因無法依保險法第五十三條規定代
位請求世航公司賠償而受有損害，依協會航空貨物保險條款第十
三條第二款規定，上訴人應賠償伊所受損害，伊得主張抵銷等語
，資為抗辯。
原審維持第一審所為上訴人敗訴之判決，駁回其上訴，無非以：
上訴人所主張其委由世航公司出口機器至西班牙，並向被上訴人
投保，其中七箱貨物於陸運途中受損之上開事實，為被上訴人所
不爭，復有託運明細表、保險單、函、公證報告及空運提單等可
稽，堪信真實。按保險契約之目的旨在填補損害，依損害為保險
利益之反面原則，於財產保險之情形，保險賠償請求權應歸屬於
保險事故發生時受損害之保險利益人。故若要保人（即被保險人
）將其保險標的物讓與他人後發生保險事故，受讓人為真正受損
害之人，依保險法第十八條規定，受讓人即成為該保險契約之被
保險人，縱尚未持有保險單，仍得向保險人請求賠償。又於國際
貿易實務，倘買賣雙方當事人約定之貿易條件為ＣＩＦ（ Cost
Insurance and Freight ，包括貨價、運費及保險費），即出賣
人負有以自己費用為買賣標的物購買保險並安排貨物運送之義務
，買賣標的物之危險於裝貨港（機場）裝載上飛機或船舶後，即
轉由買受人負擔。是貨物在運輸途中發生毀損、滅失時，買受人
仍負有給付價金之義務，買受人依法不得以其未收到貨物或收受
之貨物有損壞為由，拒絕給付價金，惟買受人得基於保險契約向
保險人請求給付保險金。查上訴人與西班牙之買受人簽訂買賣契
約，其約定之貿易條件為ＣＩＦ，上訴人已將該貨物裝上飛機空
運至法國巴黎機場，再以保稅卡車陸運至西班牙馬德里，再轉運
至買受人倉庫，由買受人受領，為上訴人所不爭。上開貨物之危
險於桃園中正機場裝載上飛機後，即由西班牙之買受人負擔，故
該貨物在法國巴黎至西班牙之買受人倉庫之陸路運輸途中發生毀
損時，系爭受損貨物之保險利益應歸屬於西班牙之買受人，僅西
班牙之買受人得依系爭保險契約向被上訴人請求給付保險金。雖
西班牙之買受人嗣將系爭受損貨物退回台灣交付上訴人，惟上訴
人並未證明其係基於何種法律關係自西班牙之買受人取回受損貨
物，自無礙受損貨物之保險利益已於上訴人將貨物於桃園中正機
場裝載上飛機後，移轉於西班牙之買受人之認定。綜上，上訴人
依系爭保險契約，請求被上訴人給付六百四十二萬七千四百零一
元及自起訴狀繕本送達翌日起算法定遲延利息，不應准許等詞，
為其判斷之基礎。
查被上訴人係於原審行準備程序終結之九十二年十一月二十六日
始提出答辯(二)狀抗辯：上訴人與西班牙買受人簽訂之買賣契約，
其貿易條件為ＣＩＦ（運費、保險費在內條件）。上訴人於交運
系爭貨物後，系爭貨物之所有權、危險負擔及保險利益均移轉於
西班牙之買受人，上訴人仍有權向買受人請求給付價金，故系爭
貨物因毀損而受有損害之人乃買受人，而非出賣人，上訴人無權
請求給付保險金等情；被上訴人復於同年十二月三十日言詞辯論
期日辯稱：「縱使本件可以請求，可請求賠償的受益人也不是上
訴人，因為本件是ＣＩＦ」，其是日所提出之辯論意旨狀亦重申
同旨。雖審判長曾向當事人發問：「在契約內容哪一條可以主張
上訴人不是受益人」？但被上訴人僅表示：「在九十二年十一月
二十六日準備書狀有主張，受益人應該是西班牙的買受人，並非
上訴人」（見原審卷八七頁背面至八八頁，一一七、一三一頁）
，上訴人就此並未具狀陳述意見，原審未予上訴人為辯論之充分
準備，隨即宣示辯論終結，為突襲性裁判，並以此為上訴人敗訴
之唯一理由（見原判決理由欄四），自難謂訴訟程序無重大瑕疵
，而基此所為之判決，即屬違背法令。上訴論旨，執以指摘原判
決不當，求予廢棄，非無理由。
據上論結，本件上訴為有理由。依民事訴訟法第四百七十七條第
一項、第四百七十八條第二項，判決如主文。
中    華    民    國  九十五  年    六    月  二十三  日
                      最高法院民事第三庭
                          審判長法官  吳  正  一
                                法官  劉  福  聲
                                法官  黃  義  豐
                                法官  簡  清  忠
                                法官  鄭  玉  山
      本件正本證明與原本無異
                                      書  記  官
中    華    民    國  九十五  年    七    月    四    日
                                                      Ｑ


司法院資訊處製作；財團法人民間司法改革基金會備份。
